臺灣臺北地方法院民事判決　　　　　　　　　　　　九十二年度簡上字第六四一號
　　上　訴　人　甲○○
　　被上訴人　　萬泰商業銀行股份有限公司
　　法定代理人　乙○○
　　訴訟代理人　丁○○
　　　　　　　　丙○○
當事人間請求損害賠償事件，上訴人對於中華民國九十二年八月廿五日本院新店簡易
庭九十二年度店小字第六六二號第一審判決提起上訴，本院於九十三年四月十四日言
詞辯論終結，判決如下：
    主  文
上訴駁回。
第二審訴訟費用由上訴人負擔。
    事  實
甲、上訴人方面：
  一聲明：
    (一)原判決廢棄。
    (二)被上訴人在第一審之訴及假執行之聲請均駁回。
  二陳述：除與原審判決書所載者相同茲予引用外，補稱：
    (一)上訴人於九月十九日上午十一時四十五分發現皮包遭竊後，隨即報警，並至被
      上訴人新店分行辦理止付手續，就經驗法則言，上訴人已盡防堵可能損害之責
      。被上訴人據上訴人申辦ＧＥＯＲＧＥ＆ＭＡＲＹ卡（下稱Ｇ＆Ｍ卡）時之定
      型化契約，主張上訴人未向原開戶單位即忠孝分行辦理掛失手續，係上訴人違
      約，而故意忽略上訴人前揭緊急應變處理事實。實則上訴人就近至被上訴人分
      行辦理掛失，以現今經濟交易慣習言，實為已足，況現代金融交易資訊化已連
      線作業，且被上訴人全省各地之分行實為同一。另系爭不公平之定型化契約所
      謂「Ｇ＆Ｍ卡如有遺失、滅失或被竊時，會員需親自向本行（原開戶單位）以
      書面或電話通知．．．」，而該行所提供之統一服務電話為「0000000000」，
      若掛失程序得透過一電話完成，顯見被上訴人實際上必能透過資訊系統作業辦
      理相關程序，方能提供客戶此一服務，則被上訴人何須限於「原開戶單位」？
    (二)上訴人至被上訴人新店分行辦理掛失止付手續時，承辦人員於登錄資料時告知
      「剛剛被刷走八萬元」，嗣承辦人員好整以暇表示會依程序辦理，惟至「完成
      」止付手續後復告知「又被領走二萬元」。若被上訴人於接獲上訴人第一時間
      通知後即時線上止付，雖已遭盜領八萬元，至少可避免後續損失，渠等為金融
      之專業人員，對此類事件縱非出於故意，實亦應負過失責任。依被上訴人所提
      之自動提款機跨行轉帳報表紀錄，上訴人於九十一年九月十九日十一時四十五
      分發覺遭竊後，再同日時五十分卅一秒起至五十三分廿六秒間，該卡共被動用
      領取五次，每次二萬元，共計十萬元，是上訴人自發覺遭竊至申辦掛失手續，
      期間短短不到八分鐘，被上訴人於原審稱「如非被告（即上訴人）拖延掛失時
      間，該筆損失應得防止」，係脫免自身責任，將本件損失強加於上訴人。
    (三)被上訴人未於第一時間防堵損害，又因疏失未能提醒華南銀行民權分行察覺，
      更使執勤員警誤至華南銀行北新分行，而無法趕赴實際現場逮捕冒領之現行犯
      ，終結本件損害，是被上訴人應自行承擔全部之疏失責任。
    (四)事發後，被上訴人忠孝分行協理薛金鳳表示若上訴人不立即進行書面協定，則
      該十萬元將不斷計息並計算違約金，並謂爾後有問題可以再談云云，上訴人因
      獨立撫養二子，該筆金額對上訴人已是雪上加霜，方無奈簽下被上訴人所謂「
      切結書」，顯失公平，亦非上訴人真意，爰依法撤銷該法律行為。
    (五)上訴人於掛失之前，無法知悉卡片何時遭竊，被上訴人以上訴人發覺遭竊與掛
      失之短暫時間質疑上訴人有道德危險，實無理由。至於竊賊何以能刷卡取款，
      上訴人無從得知，或者銀行內線有洩密之可能，被上訴人如何能直言上訴人保
      管不當或洩漏密碼。
    (六)本件上訴人已善盡責任，反觀銀行之保全措施，並不完善，已有多家銀行逐漸
      改善中，例如以簡訊告知持卡人卡片正在刷卡之金額，顯見被上訴人於防盜刷
      措施方面確有疏失，實無強令上訴人賠償之理。
  三證據：援用原審之立證方法。
乙、被上訴人方面：
  一聲明：駁回上訴。
  二陳述：除與原審判決書所載者相同茲予引用外，補稱：
    (一)一般民眾皮包遺失或遭竊時，依經驗法則，其內若置有可使用之金融卡或信用
      卡等，皆會於第一時間內依契約規定之方式向銀行辦理掛失手續，以防止遭人
      盜用之風險及損失。上訴人於皮包遭竊後，並未立即辦理掛失手續，顯有延誤
      掛失之行為，且被上訴人受理掛失之前，無法知悉卡片已遭竊取動用，而被上
      訴人於上訴人告知遭竊時，已於第一時間迅速辦理掛失手續。
    (二)上訴人至被上訴人銀行辦理掛失，經櫃員查詢後得知，已遭盜領四次共八萬元
      ，而於辦理掛失程序之同時，又遭盜領第五次，金額二萬元，然完成掛失程序
      之電腦連線作業必然需一定時間，盜領提款時間甚為接近，被上訴人已盡儘速
      處理之責。
    (三)被上訴人Ｇ＆Ｍ卡須於金融機構自動櫃員機插入卡片及輸入密碼後方得使用，
      且於領卡時必須先變更密碼，以預防風險。上訴人領卡後已變更密碼二次，顯
      見上訴人亦明白損害防止之重要性。被上訴人銀行卡片如於自動櫃員機提款時
      ，輸入密碼不正確三次，則該自動櫃員機將收回該卡片，此為一般銀行為保障
      持卡人權益所設之安全防護措施。上訴人變更密碼行為亦是基於自我保護之考
      量，依理該卡片遺失後，應不致於在短暫時間內遭竊賊盜領，然上訴人於竊賊
      提領時，竟於第一次即遭提領成功並連續提領五筆，除非上訴人密碼保管方式
      不當或告知他人密碼，否則應不致發生損失，按「風險優先負擔責任」理論，
      上訴人得以低於被上訴人之成本防止損失而不為，當負擔如契約約定之本息清
      償責任。
    (四)當事人間所簽訂的契約，其性質為消費借貸契約，不論採所有權移轉主義或交
      付主義，Ｇ＆Ｍ卡及密碼函既已交付上訴人，上訴人當依善良管理人之責，持
      有保管及使用。皮包及Ｇ＆Ｍ卡等為重要財物，依經驗法則，應隨身保管或放
      置於安全處所，若非上訴人將皮包置於明顯可得之處，竊賊怎能輕易竊取，顯
      見上訴人有應注意而未注意之行為，未盡善良管理人之責。上訴人於事發後已
　    知自身疏失，經被上訴人諒其經濟情況，暫予免息、分期處理，減輕上訴人負
      擔，足見被上訴人之善意。且依上訴人之年齡及社會經歷，怎會不知切結書之
      意義。
  三證據：除援用原審之立證方法外，另提出密碼變更紀錄表、提領交易紀錄表等件
    為證。
    理  由
一本件被上訴人起訴主張：上訴人於八十九年五月三十日與被上訴人訂定小額循環信
  用貸款契約，上訴人並同時持用被上訴人所發行憑以動用貸款之Ｇ＆Ｍ卡及密封密
  碼函，依Ｇ＆Ｍ卡約定書第四條約定，上訴人憑Ｇ＆Ｍ卡及密碼函內之密碼，得於
  授信額度內，以同於一般金融提款卡方式，於金融機構自動提款機借款提用，上訴
  人於九十一年九月十九日向被上訴人稱Ｇ＆Ｍ卡遭竊，惟自九十一年九月十九日十
  一時五十分卅一秒起至十一時五十三分廿六秒期間，該卡片動用領取五次，共領一
  十萬元，且上訴人僅於九十一年九月十九日十一時五十四分十二秒向被上訴人辦理
  掛失完成，如上訴人所言失竊屬實，如非上訴人拖延掛失時間，該筆損失應得防止
  ，而在被上訴人受理掛失前，並無從知悉該卡片已遭竊取動用。上訴人所言上訴人
  卡片共被盜領一十萬元，依契約書約定條款第三條、第四條及第七條，上訴人當負
  擔本金一十萬元、利息及帳務管理費，為此提起本件訴訟，請求上訴人給付一十萬
  二千二百五十元，及其中一十萬元部分自九十一年十月十七日起至清償日止按年息
  百之二十計算之利息。
  上訴人則以：上訴人發現置放Ｇ＆Ｍ卡之皮包遭竊後，馬上至被上訴人新店分
  行掛失，當時只被冒領八萬元，止付手續完成後即已被冒領十萬元，如非上訴人緊
  急止付，否則以該Ｇ＆Ｍ卡之額度為卅萬元，冒領者怎可能只冒領十萬元就肯罷手
  。前揭Ｇ＆Ｍ卡之密碼，上訴人並未保存不當，其一向均將密碼牢記在腦中。本件
  Ｇ＆Ｍ卡之所以會被冒領，乃因被上訴人之專業訓練太差，事發當時，如被上訴人
  能迅速連線被盜刷之華南商業銀行警衛馬上抓人，然後再作止付動作，那冒領者一
  定逃不了。事發當時，冒領者之冒領地點實為華南商業銀行民權分行，被上訴人新
  店分行卻給予錯誤訊息，而誤報為華南商業銀行北新分行，使隨同員警喪失先機，
  無法當場逮捕到冒領者等語，資為抗辯。
二兩造不爭執之事項：
  (一)上訴人於八十九年五月卅日在被上訴人銀行忠孝分行，與被上訴人訂定系爭契約
    ，上訴人並同時依契約書第五條訂定Ｇ＆Ｍ卡申請書，持用被上訴人所發行憑以
    動用貸款之Ｇ＆Ｍ卡及密封密碼函，依Ｇ＆Ｍ卡約定書第四條約定，被告憑Ｇ＆
    Ｍ卡及密碼函內之密碼，得於授信額度內，以同於一般金融提款卡方式，於全國
    或國際間有參加MAESTRO或CIRRUS國際機構之金融機構自動提款機借款提用。
  (二)上訴人於九十一年九月十九日上午，向被上訴人銀行新店分行掛失Ｇ＆Ｍ卡，當
    時只被冒領八萬元，止付手續完成後即已被冒領十萬元：自九十一年九月十九日
    十一時五十分卅一秒起至十一時五十三分廿六秒期間，該Ｇ＆Ｍ卡共被動用領取
    五次（分別為九十一年九月十九日十一時五十分卅一秒、五十一分十六秒、五十
    一分五十七秒、五十二分四十四秒、五十三分廿六秒），共領一十萬元。
  (三)上訴人之Ｇ＆Ｍ卡共被盜領一十萬元，依系爭契約約定條款第三條、第四條及第
    七條，共應負擔如左列之利息及帳務管理費，包括：
    (1)本金：一十萬元。
    (2)繳款期限前已計未收利息（按年息百分之十八．二五計算），自九十一年九月
      十九日至同年十月十六日，共一千七百五十元。
    (3)延滯期間，自九十一年十月十七日起至清償日止按年息百分之廿計算之利息。
    (4)帳務管理費共計五百元。
三本件爭點及本院之判斷：
  (一)兩造所簽訂之Ｇ＆Ｍ卡約定書第六條約定：「Ｇ＆Ｍ卡如有遺失、滅失或被竊時
    ，會員須親自向本行（原開戶單位）以書面或電話通知之方式，辦理掛失手續，
    在本行未辦妥電腦掛失登錄交易前，所有以Ｇ＆Ｍ卡領取現款、辦理轉帳之交易
    ，均對會員發生交付效力，如係本行故意或過失延誤電腦掛失登錄所致之損失本
    行應負責任。」是以依約定上訴人所申請之Ｇ＆Ｍ卡如被竊，在未向原開戶單位
    辦理掛失手續，未辦妥電腦掛失登錄交易前，除非被上訴人有故意或過失延誤電
    腦掛失登錄，否則所有交易均對上訴人發生交付效力。
  (二)上訴人所申請之前揭Ｇ＆Ｍ卡既遭竊，且分別於九十一年九月十九日十一時五十
    分三十一秒、五十一分十六秒、五十一分五十七秒、五十二分四十四秒、五十三
    分廿六秒共被動用領取五次，計一十萬元，依前揭約定，除非被上訴人有故意或
    過失延誤電腦掛失登錄，否則所有交易均對上訴人發生交付之效力，而參以上訴
    人於原審陳稱：上訴人發現置放Ｇ＆Ｍ卡之皮包遭竊後，馬上至被上訴人新店分
    行掛失，當時只被冒領八萬元，止付手續完成後即已被冒領十萬元等語，復觀之
    前揭Ｇ＆Ｍ卡第四次、第五次被冒領時間，兩者間相距不到一分鐘，實難認被上
    訴人銀行新店分行受理上訴人之掛失申請時，有何故意或過失延誤電腦掛失登錄
    時間。
  (三)綜上，本件上訴人在向被上訴人銀行新店分行辦妥電腦掛失登錄交易前，被盜領
    一十萬元，因未能認為被上訴人有故意或過失延誤電腦掛失登錄，依兩造之約定
    ，該一十萬元對上訴人發生交付效力，上訴人對被上訴人負清償之責。即使上訴
    人於發現皮包遭竊後，確有儘速辦理掛失止付，亦難據此解免於擔負依約履行之
    責。
  (四)至上訴人辯稱：系爭不公平之定型化契約所謂「Ｇ＆Ｍ卡如有遺失、滅失或被竊
    時，會員需親自向本行（原開戶單位）以書面或電話通知．．．」，被上訴人何
    須限於「原開戶單位」？經查：本件上訴人原開戶分行為忠孝分行，上訴人在新
    店分行掛失，被上訴人新店分行仍為上訴人辦理掛失止付手續，並未拒絕辦理，
    故本件並無約定限於原開戶單位掛失是否公平之問題。另上訴人辯稱：被上訴人
    是否能於得知上訴人之Ｇ＆Ｍ卡被冒領，而迅速連線被盜刷之華南商業銀行警衛
    馬上抓人，另被上訴人銀行新店分行給予錯誤訊息，而將冒領地點由華南商業銀
    行民權分行，誤報為該行之北新分行等情，縱或屬實，亦係上訴人是否能事後即
    時逮捕冒領者而繩之於法之問題，尚難能據此解免於上訴人依約應擔負之責，併
    予敘明。
四綜上所述，本件上訴人在辦妥電腦掛失登錄交易前被盜領一十萬元，又未能認為被
  上訴人有故意或過失延誤電腦掛失登錄，依兩造之約定，該一十萬元對上訴人發生
  交付效力，上訴人對被上訴人負清償之責。從而，被上訴人本於系爭契約及Ｇ＆Ｍ
  卡使用契約之法律關係，請求上訴人給付本金、繳款期限前已計收之利息、帳務管
  理費共計一十萬零二千二百五十元，及自本金一十萬元部分自九十一年十月十七日
  起至清償日止按年息百分之廿計算之利息，為有理由，應予准許，又被上訴人陳明
  願供擔保聲請宣告假執行。是原審判命上訴人如數給付，並為假執行之宣告，於法
  並無不合。上訴意旨指摘原判決不當，求予廢棄改判，為無理由，應予駁回其上訴
  。
五至兩造其餘之攻擊或防禦方法，及未經援用之證據，經本院斟酌後，認為均不足以
  影響本判決之結果，自無一一詳予論駁之必要，併此敘明。
六結論：本件上訴為無理由，依民事訴訟法第四百三十六條之一第三項、第四百四十
  九條第一項、第七十八條，判決如主文。
中　　　華　　　民　　　國　　九十三　　年　　　四　　　月　　二十八　　日
                              民事第五庭審判長法官 吳青蓉
                                              法官 張松鈞
                                              法官 周美雲
正本係照原本作成
不得上訴。
中　　　華　　　民　　　國　　九十三　　年　　　四　　　月　　二十八　　日
                                            書記官 王宜玲
